臺灣屏東地方法院民事判決
110年度訴字第699號
原      告  洪清德  
訴訟代理人  林福容律師
被      告  洪文教  

訴訟代理人  洪信田  
被      告  洪天祥  
共      同
訴訟代理人  侯勝昌律師
被      告  洪明展  
            洪榮宗  
共      同            
訴訟代理人  洪鳳均  
被      告  洪富輝    住臺北市○○區○○路000巷00號2樓      
        洪丁文    住宜蘭縣○○鎮○○路00號
            洪基呈  
            鍾明英    住屏東縣○○鄉○○村○○路0號1樓  陳素娥
                住臺中市○○區市○○○路0號24樓之3蔡素琴    
            住屏東縣○○鄉○○村○○路000○0號
            陳仕祐  
上  九  人
共      同            
訴訟代理人  蔡秋男  
被      告  洪三元  

            洪陳月珠（洪明勝之承受訴訟人）


            洪國書（洪進益之承受訴訟人）

            洪典    
            陳進利  
上  一  人                      
訴訟代理人  陳洪美環
被      告  洪文士  
            洪明福  
            洪明發  
            洪明義  
            洪勝雄  

            洪美華（兼洪文註、洪中立、洪承平之承當訴訟


            洪文昌（兼洪進成、洪進福之承當訴訟人）

            洪陳惜  
            陳蘇賜春
上列當事人間請求分割共有物事件，本院於民國111年7月28日言
詞辯論終結，判決如下：
    主      文
兩造共有坐落屏東縣○○鄉○○段○○地號、面積四一三二點六二平方
公尺之土地，應分割如附圖即附表二所示。
前項分割結果，如附表三「應付補償金額欄」所載原告及被告子
○○、丑○○、宙○○○、庚○、宇○○、天○○、酉○○、辰○○、甲○○、地○○
、Ａ○○、黃○○應分別補償被告癸○○、亥○○、辛○○、申○○、丁○○、
戊○○、卯○○、午○○○、丙○○、己○○、乙○○、寅○○、未○○如「應受
補償金額欄」所示之金額。
訴訟費用新臺幣捌萬零柒佰伍拾捌元，由原告及被告丙○○、己○○
、地○○分別負擔新臺幣壹萬陸仟叁佰伍拾捌元及捌仟貳佰元、捌
仟貳佰元、肆萬捌仟元。
    事實及理由
一、被告乙○○、午○○○、卯○○、庚○、宇○○、丁○○、丑○○、癸○○、
    申○○、戊○○、未○○、宙○○○經合法通知，無正當理由未於言
    詞辯論期日到場，核無民事訴訟法第386條所列各款情形，
    爰依原告之聲請，由其一造辯論而為判決。
二、原告主張：坐落屏東縣○○鄉○○段00地號、面積4,132.62平方
    公尺之土地（下稱系爭土地）為兩造所共有，應有部分比例
    係如附表一所示。茲系爭土地上有門牌號碼屏東縣琉球
    鄉大福村和平路11、11之1、11之2、13、13之1、13之2、13
    之3、13之4、13之5、15、17、17之3號及和平路3巷6之16號
    、6之17號之建物，與無門牌號碼之數棟房屋或鐵皮建物，
    並有芒果園、農作物及空地，倘採如屏東縣東港地政事務所
    111年7月15日屏港地二字第11130405800號函附土地複丈成
    果圖（下稱附圖）所示分割方案，則該方案非僅與上開各地
    上物占用現況與共有人實際使用情形大抵相符，並核與建築
    基地法定空地分割辦法等相關建築法規之規定相符，且符合
    到場共有人所表達之意願，又得保全上開各地上物之適當使
    用，且均不致形成袋地，復有利於水路、電纜管線之配置。
    況且，系爭土地並無因使用目的不能分割之情形，且未以契
    約訂有不分割之期限，而分割之方法未能協議。為此，爰依
    民法第823條第1項前段、第824條第2項第1款前段及第3、4
    項規定，訴請分割系爭土地，且由如附表三「應付補償金額
    欄」所示原告及被告子○○、丑○○、宙○○○、庚○、宇○○、天○○
    、酉○○、辰○○、甲○○、地○○、Ａ○○、黃○○等共有人補償被告
    癸○○、亥○○、辛○○、申○○、丁○○、戊○○、卯○○、午○○○、丙○○、己○○、乙○○、寅○○、未○○如「應受補償金額欄」所示之
    金額。並聲明：兩造共有系爭土地請准予分割。
三、被告己○○、丙○○、辛○○、亥○○、酉○○、甲○○、辰○○、Ａ○○、
    地○○、黃○○、子○○、寅○○及天○○均稱：同意就系爭土地以如
    附圖即附表二所示方法為分割等語，且被告寅○○另稱：希冀
    能以每坪新臺幣（下同）5萬元受補償等語（卷三第363頁）
    。至其餘被告則未於言詞辯論期日到場，亦未提出書狀作何
    聲明或陳述。　　
四、本院之判斷：
  ㈠各共有人，除法令另有規定外，得隨時請求分割共有物；分
    割之方法不能協議決定，或於協議決定後因消滅時效完成經
    共有人拒絕履行者，法院得因任何共有人之請求，命為下列
    之分配：一、以原物分配於各共有人；以原物為分配時，如
    共有人中有未受分配，或不能按其應有部分受分配者，得以
    金錢補償之；以原物為分配時，因共有人之利益或其他必要
    情形，得就共有物之一部分仍維持共有。民法第823條第1項
    前段、第824條第2項第1款前段及第3、4項分別定有明文。
　㈡經查：
　⒈系爭土地之形狀大致呈正方形，其上有各共有人所有門牌號
    碼屏東縣琉球鄉大福村和平路11、11之1、11之2、13、13之
    1、13之2、13之3、13之4、13之5、15、17、17之3號及和平
    路3巷6之16號、6之17號等建物，與無門牌號碼之數棟房屋
    或鐵皮建物，並有芒果園、農作物等地上物及空地，且無因
    使用目的不能分割之情形，且未以契約訂有不分割之期限等
    情。經本院前往現場勘驗屬實，並有系爭土地暨前開建物之
    登記謄本、地籍圖謄本、地籍異動索引、戶籍謄本、屏東縣
    琉球鄉公所都市計畫土地使用分區證明書、個人戶籍資料（
    完整姓名）查詢結果、建物所有權狀、個人基本資料查詢結
    果、個人戶籍資料、被繼承人壬○○與戌○○之繼承系統表與各
    繼承人之戶籍謄本、勘驗筆錄、本院少年及家事庭查詢表、
    屏東縣東港地政事務所110年12月22日屏港地二字第1103069
    7000號函附土地複丈成果圖（下稱使用現況圖）、附圖、現
    場照片、屏東縣政府111年3月7日屏府城管字第11107215400
    號函、屏東縣政府財稅局東港分局111年3月2日屏財稅東分
    貳字第1110612551號函附上開各房屋之稅籍證明書與課稅明
    細表、屏東縣政府111年4月22日屏府城管字第11115388700
    號函暨111年4月26日屏府城管字第11116754000號函附前開
    各辦理保存登記建物之套繪管制暨使用執照存根等相關資料
    、屏東縣○○鄉○○000○0○00○○鄉○○○00000000000號函暨111年7
    月8日琉鄉建字第11130658300號函附系爭土地之使用分區證
    明書及屏東縣東港地政事務所111年6月13日屏港地一字第11
    130327800號函等證據各1份（本院卷一第23至30、53至158
    、161至162、179、207至227、237至345、353至369及377至
    398頁，卷二第9至12、15至34、37、41至44、47至50、59至
    60、89至103、131至169、187至226、263至274、279至293
    、300至305、312至332、340頁及卷三第9至258、303至316
    、345至347、351至354頁）存卷為憑，復為到場之當事人所
    不爭執，至其餘未到場之共有人則未提出書狀為何爭執或陳
    述，自堪信上情屬實。
  ⒉承上，倘依如附圖即附表二所示方案分割系爭土地，則各共
    有人均得依使用現況分得土地，且上開各房屋、鐵皮建物及
    芒果園、農作物等地上物均能坐落於分割後分得共有人所取
    得之土地上，有助於土地利用之完整性及地上物之保全，並
    核與建築基地法定空地分割辦法等相關建築法規之規定相符
    ，且均不致形成袋地，復有利於水路、電纜管線之配置。此
    外，如附圖編號18⒁及18⒇部分土地分別由被告戊○○、卯○○、
    洪陳月娥及被告乙○○、寅○○維持共有關係，應認亦與其等之
    意願相合，且利於土地之完整規劃與運用。又將編號18(22)
    部分土地分予被告地○○，則其得透過此部分土地通往和平路
    ，不致使其另分得之編號18(21)部分土地成為袋地。換言之
    ，如附圖即附表二所示分割方法，對各共有人並無不利之情
    ，且各分得土地之形狀均尚稱方正，不致出現難以使用之畸
    零地，有助於土地之妥善利用及管理，復無分割困難或損害
    他人權益之情形，並使各共有人所分得土地俱不致形成袋地
    ，更與各共有人所表達之意願及現況使用情形大抵相符，業
    如前述。從而，經本院斟酌各共有人間之利害關係、現況使
    用情形、共有物之性質及價值、經濟效用及共有人就分割方
    法之意願等各節後，認以如附圖即附表二所示方案分割系爭
    土地，較符合共有物分割之公平、經濟及公益等原則，應屬
    適當、允洽，爰判決如主文第1項所示。
  ⒊系爭土地因按前述方法為分割，故各共有人有如附表二「面
    積增減」欄所示之面積增減，即被告癸○○、亥○○、辛○○、申
    ○○、丁○○、戊○○、卯○○、午○○○、丙○○、己○○、乙○○、寅○○
    所分得土地不足按應有部分換算後之面積，至被告未○○則未
    分得土地，依前開民法第824條第3項規定，應由原告及被告
    子○○、丑○○、宙○○○、庚○、宇○○、天○○、酉○○、辰○○、甲○○
    、地○○、Ａ○○、黃○○分別以金錢補償之。茲關於被告癸○○、
    亥○○、辛○○、申○○、丁○○、戊○○、卯○○、午○○○、丙○○、己○○、乙○○、寅○○、未○○應受補償之數額，本院審酌系爭土地
    位於屏東縣琉球鄉，為都市計畫用地之住宅區，且與附近鄰
    地均係建築用地，並鄰近大福漁港、琉球國小、琉球國中，
    經核閱系爭土地之登記謄本及地籍圖甚明。復佐以琉球鄉長
    年為屏東縣知名觀光勝地，與附近土地近3年買賣成交之實
    價登錄資料（卷三第301頁），暨系爭土地於111年之公告土
    地現值為每平方公尺5,700元與到場共有人就補償金計算標
    準所表示之意見（卷三第362至363頁），以及倘採上開分割
    方案，各共有人均得充分使用土地，有助土地利用之最佳化
    等一切情狀。因認以每平方公尺11,000元之價格為補償金之
    計算數額，尚屬適當、允洽，故依此計算原告及被告子○○、
    丑○○、宙○○○、庚○、宇○○、天○○、酉○○、辰○○、甲○○、地○○
    、Ａ○○、黃○○應分別補償被告癸○○、亥○○、辛○○、申○○、丁○○、戊○○、卯○○、午○○○、丙○○、己○○、乙○○、寅○○、未○○如
    附表三所載「應受補償金額欄」所示各金額，爰諭知如主文
    第2項所示。
五、綜上所述，原告依前揭各規定，訴請裁判分割系爭土地，洵
    屬有據，應予准許，爰諭知如主文第1、2項所示。
六、請求分割共有物事件本具非訟事件之性質，系爭土地既因無
    法於訟爭前達成分割協議，原告因而提起本訴，縱本院認原
    告請求分割共有物為有理由，然各共有人既均因系爭土地之
    分割而互蒙其利，且系爭土地之分割結果係由各共有人各自
    取得土地或受適當之補償，分得土地之共有人因此得保全上
    開地上物之完整性，部分共有人並因可使用之土地面積增加
    而更能充分利用土地。復審酌被告未○○等共有人若需再分攤
    訴訟費用，則實際所得受分配之補償金額將所餘無幾，對其
    等難認公允，暨原告訴訟代理人、被告地○○等9人共同訴訟
    代理人與被告丙○○、己○○共同訴訟代理人就訴訟費用分擔所
    表達之意見（卷三第363頁）等前開各情。因認本件訴訟費
    用80,758元（計算式：裁判費44,758元＋土地勘查複丈費36,
    000元《計算式：原告墊支之17,600元＋被告地○○等9人共同訴
    訟代理人玄○○墊繳之18,400元》＝80,758元），宜由原告負擔
    5分之1，並由被告丙○○、己○○亦平均負擔5分之1，且就均為
    訴訟代理人玄○○所受任之被告地○○等9人部分，推由被告地○○負擔其中5分之3，而由本院依職權為調整分配。準此，本
    件訴訟費用80,758元，應由原告負擔16,358元，並由被告丙○○、己○○及地○○分別負擔8,200元、8,200元及48,000元，爰
    諭知如主文第3項所示，附此敘明。
據上論結，原告之訴為有理由，依民事訴訟法第385條第1項前段
、第78條、第80條之1，判決如主文。
中　　華　　民　　國　　111 　年　　8 　　月　　17　　日
                  民事第三庭  法  官    劉子健
正本係照原本作成。
如對判決上訴，須於判決送達後20日內向本院提出上訴狀，其未
表明上訴理由者，應於提出上訴後20日內向本院補提理由書狀（
均須按他造當事人之人數附繕本）。
如委任律師提起上訴者，應一併繳納上訴審裁判費。
中　　華　　民　　國　　111 　年　　8 　　月　　17　　日
                              書記官    房柏均       
附表一（系爭土地分割前共有人應有部分比例表）：
編號 共有人 應有部分 1 巳○○ 16分之3 2 子○○ 384分之11 3 丑○○ 192分之3 4 癸○○ 384分之11 5 宙○○○ 720000分之12652 6 庚○ 7200分之154 7 宇○○ 7200分之152 8 天○○ 7200分之151 9 亥○○ 7200分之319 10 辛○○ 7200分之409 11 酉○○ 00000000分之274763 12 辰○○ 00000000分之274763 13 甲○○ 00000000分之274763 14 申○○ 0000000分之31459 15 丁○○ 96分之2 16 戊○○ 0000000分之107623 17 卯○○ 240分之1 18 午○○○ 240分之1 19 地○○ 720000分之34848 20 丙○○ 16分之1 21 己○○ 48分之3 22 Ａ○○ 32分之1 23 黃○○ 32分之1 24 乙○○ 180分之11 25 寅○○ 96分之11 26 未○○ 734688分之2293  合計 1分之1 

附表二（系爭土地分割後共有人應有部分比例暨換算取得面積增
　　　　減表；單位：平方公尺，折算面積經權宜調整，小數點
　　　　後第3位或捨去或進位）：
編號 共有人 分配土地編號 應有部分 分割後取得面積 面積增減 1 巳○○ 18⒂ 1/1 774.89 +0.02 2 子○○ 18 1/1 135.49 +17.11 3 丑○○ 18⑴ 1/1 65.05 +0.48 4 癸○○ 18⑵ 1/1 66.62 -51.76 5 宙○○○ 18⑶ 1/1 103.85 +31.23 6 庚○ 18⑷ 1/1 98.88 +10.49 7 宇○○ 18⑸ 1/1 98.44 +11.20 8 天○○ 18⑹ 1/1 97.91 +11.24 9 亥○○ 18⑺ 1/1 129.35 -53.75 10 辛○○ 18⑻ 1/1 153.93 -80.83 11 酉○○ 18⑽ 1/1 105.04 +31.44 12 辰○○ 18⑼ 1/1 125.06 +51.46 13 甲○○ 18⑾ 1/1 105.03 +31.43 14 申○○ 18⑿ 1/1 93.66 -22.42 15 丁○○ 18⒀ 1/1 85.19 -0.91 16 戊○○  18⒁ 13237/16681  131.68 -27.88 17 卯○○  1722/16681  -3.62 18 午○○○  1722/16681  -3.62 19 地○○ 18(21)、 18(22) 1/1 301.77 +101.75 20 丙○○ 18⒄ 1/1 244.23 -14.06 21 己○○ 18⒃ 1/1 252.93 -5.36 22 Ａ○○ 18⒅ 1/1 139.80 +10.66 23 黃○○ 18⒆ 1/1 140.24 +11.10 24 乙○○ 18⒇ 25255/72608 683.58 -42.50  25 寅○○  47353/72608   26 未○○    ×      ×    × -12.90  合計  1/1 4132.62  

附表三（共有人補償金額表；每平方公尺新臺幣11,000元，小數
　　　　點後第3 位或捨去或進位)：
  應付補償金額              應受補償金額  洪清德 子○○ 丑○○ 宙○○○ 庚○ 宇○○ 天○○ 酉○○ 辰○○ 甲○○ 地○○ Ａ○○ 黃○○ 合計  癸○○ 220 188210 5280 343530 32120 × × ×  ×  ×    ×           ×             × 569360  亥○○             ×             ×             ×             × 83270 123200 123640 261140      591250  辛○○               ×           ×           × 84700 566060 238370    889130  申○○                 ×          × 107360 139260   246620  丁○○                  × 10010   10010  戊○○           306680   306680  卯○○           39820   39820  午○○○           39820   39820  丙○○           154660   154660  己○○           58960   58960  乙○○           162580   162580  寅○○           207460 97460  304920  未○○           × 19800 122100 141900  合計 220 188210 5280 343530 115390 123200 123640 345840 566060 345730 0000000 117260 122100